臺灣高雄地方法院民事裁定　　　　　100年度消債抗字第103號
抗　告　人　蕭雅貞
非訟代理人　鄭明達 律師
上列抗告人因消費者債務清理條例事件，聲請更生程序，對於民
國100 年7 月29日本院民國100 年度消債更字第115 號民事裁定
，提起抗告，本院裁定如下：
    主  文
抗告駁回。
抗告程序費用新臺幣壹仟元由抗告人負擔。
    理  由
一、抗告意旨略以：原審未經調查，亦未予債權人陳述意見之機
    會，即剔除抗告人分別積欠裕融企業股份有限公司（下稱裕
    融公司）、民間債權人李政男新台幣（下同）80萬、16萬元
    之債務，逕認抗告人之債務總額為402,850 元，惟抗告人所
    負債務應為1,362,850 元，原審疏未審酌抗告人之前揭民間
    債務，已有違誤；又抗告人之二名胞妹均已出嫁，並無收入
    ，其胞弟無工作意願亦無穩定收入，均無法分擔抗告人父母
    之扶養費，而抗告人身為長女，須單獨負擔父母之扶養費用
    ，故原審認抗告人每月支出父母之扶養費僅3,417 元，顯屬
    過苛，且與事實不符。是以，原審認定抗告人不具不能清償
    債務之要件而駁回更生之聲請，其認事用法顯有違誤，爰提
    起本件抗告，請求廢棄原裁定，並准予開始更生程序等語。
二、按「為使負債務之消費者得依本條例所定程序清理其債務，
    以調整其與債權人及其他利害關係人之權利義務關係，保障
    債權人之公平受償，謀求消費者經濟生活之更生及社會經濟
    之健全發展，特制定本條例。」、「債務人不能清償債務或
    有不能清償之虞者，得依本條例所定更生或清算程序，清理
    其債務」、「債務人對於金融機構因消費借貸、自用住宅借
    款、信用卡或現金卡契約而負債務，在聲請更生或清算前，
    應提出債權人清冊，以書面向最大債權金融機構請求協商債
    務清償方案，並表明共同協商之意旨。」，消費者債務清理
    條例第1 條、第3 條、第151 條第1 項定有明文。是消費者
    債務清理條例之立法，其中心思想乃認陷於經濟上困境之消
    費者若任其於惡性循環之債務窘境中自生自滅，其將衍生嚴
    重之社會問題，致難以維持安定之社會經濟秩序，故有予之
    分別情形依更生或清算之程序清理其債務之必要，藉以妥適
    調整其與各相關債權人等間之權利義務關係，以謀求消費者
    經濟生活之更生機會，從而健全社會經濟發展。惟私法上之
    債之關係，係以當事人間之信賴關係為基礎，為社會經濟組
    織之重要支柱。當事人於以法律行為追求自己之利益之際，
    亦應顧及對方之利益，並考量債權債務在社會上之作用，本
    於誠實及信用之原則，行使其債權及履行其債務。故債務人
    之消費者欲以上開條例為其所負義務之調整者，自應本於誠
    信原則之本旨，僅在其不能清償債務或有不能清償之虞而使
    其陷於經濟上之困境時始得准許之。以避免其藉此善意之立
    法而惡意圖謀減免債務，致使社會陷於道德之危險，並因此
    使信用緊縮而造成社會經濟之動盪。
三、經查：
  (一)抗告人前向各金融機構辦理消費借款、信用卡契約，積欠無
    擔保債務共計402,850 元，於消費者債務清理條例施行後，
    於98年9 月11日向最大債權銀行高雄銀行請求共同協商債務
    清償方案，但因被認未能接受顯足以負擔之方案，致使協商
    不成立，此有債權人清冊、前置協商申請書、財團法人金融
    聯合徵信中心前置協商專用債權人清冊、當事人綜合信用報
    告、前置協商不成立通知書各1 份附卷可稽（原審卷第15至
    38 頁 、第58頁、第62至67頁、第90頁），堪信為真。
  (二)抗告人主張其另有積欠裕融公司、民間債權人李政男之欠款
    ，故其對金融機構及民間借款因消費借貸所負之債務計達1,
    362,850 元云云，惟抗告人所稱向民間債權人李政男借款80
    萬元一節，並未提出借據等相關證明文件釋明此部分債務之
    真實，經原審於100 年4 月29日通知抗告人補提借貸相關文
    件如匯款、轉帳存簿等，抗告人亦自陳無法提出借貸之證明
    ，此有本院100 年4 月29日雄院100 年消債更字115 號函、
    抗告人之陳報狀可稽（原審卷第39至40頁、第60頁），是已
    難認抗告人確欠有其所陳明之民間債務80萬元，況抗告人於
    本院審理中復表明該筆民間借款不再主張，有本院100 年10
    月20日訊問筆錄可稽（本院卷第14頁），故此部分自難一併
    列入其總債務內。另抗告人積欠裕融公司之16萬元債務，於
    99年7 月6 日即清償完畢，已據抗告人所自承，並有清償證
    明書為證（原審卷第84、89頁、本院卷第13頁），故上開民
    間債務自均不應計入抗告人所負之債務，抗告人積欠之債務
    總額為402,850 元，應堪認定。
  (三)抗告人原任職於寶剛生命規劃有限公司，97至99年度申報所
    得之平均每月收入分別為14,543元、4,029 元、11,505元、
    31,245元，自100 年4 月18日起任職於長興國際服務股份有
    限公司，並自陳每月薪資約為22,000元，名下無財產，勞保
    投保薪資額為18,300元，此有勞保投保薪資、綜合所得稅各
    類所得資料清單、財產歸屬清單、存摺轉帳明細在卷為憑（
    原審卷第9 至11頁、第44至46頁、第8 頁、第94至99頁、第
    121 頁、本院卷第17至18頁、第25至26頁），在無其他薪資
    證明可真實反映其薪資情形下，應以其所自陳每月薪資22,0
    00元作為核算其現在償債能力之基礎。
  (四)抗告人個人日常必要生活費用部分，茲審酌抗告人負債之現
    況，基於社會經濟活動之互賴及誠信，該日常生活所需之費
    用，自應節制開支，不得超越一般人最低生活標準之享受，
    否則反失衡平，是本院認以內政部社會司所公告100 年度高
    雄市每人每月最低生活費標準為10,033元，計算抗告人之每
    月生活費用應屬合理。至抗告人主張需扶養父母部分，已提
    出其父母之財政部高雄市國稅局綜合所得稅各類所得資料清
    單、財產歸屬資料清單、勞保投保資料等件為證（原審卷第
    47至50頁、第96至99頁），而觀諸上開資料，抗告人父親蕭
    明財99年度無申報所得資料、母親蕭梁腰名下無財產，勞保
    已於100 月3 月退保等情，堪認無相當財產足以維持自己之
    生活，有受扶養之必要。而按負扶養義務者有數人而其親等
    同一時，應各依其經濟能力，分擔義務、因負擔扶養義務而
    不能維持自己生活者，免除其義務。但受扶養權利者為直系
    血親尊親屬或配偶時，減輕其義務、扶養之程度，應按受扶
    養權利者之需要與負扶養義務者之經濟能力及身分定之，民
    法第1115條第3 項、第1117條、第1118條、第1119條分別定
    有明文。是扶養費本應由法定扶養義務人共同分擔，經查，
    抗告人父母之法定扶養義務人有包括抗告人在內之兄弟姊妹
    共計4 人，業據抗告人陳報明確，並有戶籍謄本、家族系統
    表可稽（原審卷第22至23頁、第86頁），抗告人固稱其弟妹
    均無經濟能力負擔父母之扶養費，故由抗告人單獨負擔扶養
    費云云，然抗告人之胞妹蕭雅芬97至99年度申報所得分別為
    220,311 元、333 ,449元、13,506元，名下無財產；胞妹蕭
    雅惠97至98年度申報所得分別為265,650 元、226,007 元，
    99 年 度無申報所得，名下無財產；胞弟蕭文智97至99年度
    申報所得分別為385,720 元、215,963 元、25,319元，名下
    有房屋一棟，有其等之稅務電子閘門財產所得調件明細表、
    財產歸屬資料清單、綜合所得稅各類所得資料清單可稽（原
    審卷第108 至113 頁、本院卷第19至24頁），足見抗告人之
    手足並非全無收入財產之人，縱使抗告人之手足之經濟狀況
    均屬不佳，惟抗告人自身亦負債40餘萬元，依其等經濟能力
    及狀況，亦無由抗告人全額負擔扶養費之理，抗告人以此主
    張其父母之扶養費應由其全額負擔云云，自不足採。是原審
    就抗告人父母之扶養費以99年度綜合所得稅受扶養人每人免
    稅額82,000元，即每人每月扶養費用為6,833 元之標準，由
    四名子女平均分擔之計算方式核計抗告人應負擔父母之扶養
    費金額為3,417 元【計算式：6, 833×2 ÷4 ＝3,417 】，
    應屬合理。
  (五)綜以抗告人每月平均所得約22,000元，扣除其本人必要生活
    費10,033元、父母之扶養費3,417 元後，每月應約有8,550
    元可供支配以清償上開債務，而以抗告人現今之總債務為40
    2,850 元，抗告人應約於4 至5 年間可清償完畢。抗告人現
    年33歲，正值青壯年，距法定屆齡退休之65歲，一般可預期
    尚有32年收入之職業生涯可期，則以抗告人上開收入及支出
    情形衡斷，力能逐期償還所欠債務，實難認抗告人有不能清
    償債務或不能清償之虞之情事，從而，原審裁定駁回抗告人
    更生聲請於法並無不合。
四、綜上所述，抗告人之經濟情況並無不能償債務或有不能清償
    之虞之情事，其情況自未該當消費者債務清理條例聲請更生
    之要件，依上規定，自應駁回其更生之聲請，原審裁定駁回
    抗告人更生之聲請，依法即無違誤，抗告意旨指摘原裁定不
    當，求予廢棄另為裁定，為無理由，自應予以駁回。
五、據上論結，本件抗告為無理由，依消費者債務清理條例第15
    條，民事訴訟法第495 條之1 第1 項、第449 條第1 項、第
    95條、第78條，裁定如主文。
中    華    民    國   100   年     12    月    21    日
                  民事第三庭  審判長法  官  黃宏欽
                                    法  官  楊淑儀
                                    法  官  郭佳瑛
上為正本係照原本作成。
對本裁定除有涉及法律見解且具有原則上之重要性者外，不得再
抗告。如提再抗告，應於裁定送達後十日內，以書狀向本院提出
再抗告，並繳納再抗告費新台幣1000元。
中    華    民    國  100   年    12    月      21    日
                                    書記官  黃琬婷